ACORDAO-COMPLETO-2453887

ACÓRDÃO 2411/2021 ATA 5/2021 - PRIMEIRA CÂMARA

VISTOS, relatados e discutidos estes autos de tomada de contas especial instaurada pelo Ministério do Desenvolvimento Social em desfavor dos responsáveis Srs. Adelgício Balduíno da Nóbrega Filho e Vanderlita Guedes Pereira, todos na condição de ex-prefeitos de Areia de Baraúnas/PB, em razão da não comprovação do cumprimento do objeto do Convênio 096/2008-Sesan/MDS, celebrado entre a referida municipalidade e o Ministério do Desenvolvimento Social;
ACORDAM os Ministros do Tribunal de Contas da União, reunidos em sessão de 1ª Câmara, ante as razões expostas pelo Relator, em:
9.1. julgar irregulares as contas dos responsáveis Adelgício Balduíno da Nóbrega Filho (XXX.515.704-XX) e Vanderlita Guedes Pereira (XXX.388.484-XX) , nos termos dos arts. 1º, inciso I, 16, inciso III, alíneas b e c, da Lei 8.443/1992, c/c com os arts. 1º, inciso I e 209, incisos II e III, do RI/TCU; 
9.2 condenar os responsáveis identificados no subitem anterior, com fundamento no art. 19, caput, da Lei 8.443/1992, c/c art. 210 do RI/TCU, ao pagamento das importâncias a seguir especificadas, atualizadas monetariamente e acrescidas dos juros de mora,  calculadas a partir das datas discriminadas  até  a data  da efetiva quitação do débito, fixando-lhes o prazo de 15 (quinze) dias, para que comprovem, perante o Tribunal, o recolhimento das referidas quantias aos cofres do Tesouro Nacional, nos termos do art. 23, inciso III, alínea "a", da citada lei, c/c o art. 214, inciso III, alínea "a", do RI/TCU, e com o abatimento de valores acaso já satisfeitos, nos termos da legislação vigente.
Débito relacionado ao responsável Adelgício Balduíno da Nóbrega Filho (CPF: XXX.515.704-XX) :
	Data de ocorrência
	Valor histórico (R$) 

	27/11/2008
	40.404,84

Débito relacionado à responsável Vanderlita Guedes Pereira (CPF: XXX.388.484-XX) :
	Data de ocorrência
	Valor histórico (R$) 

	1/1/2009
	308.608,01

9.3. Aplicar, à Sra Vanderlita Guedes Pereira (CPF: XXX.388.484-XX) , a multa prevista no art. 57 da Lei 8.443/1992 c/c o art. 267 do Regimento Interno, no valor de R$ 30.000,00, com a fixação do prazo de 15 (quinze) dias, a contar da notificação, para comprovar, perante o Tribunal (art. 214, inciso III, alínea "a", do Regimento Interno) , o recolhimento da dívida aos cofres do Tesouro Nacional, atualizada monetariamente desde a data deste acórdão até a do efetivo recolhimento, se for paga após o vencimento, na forma da legislação em vigor; 
9.4. autorizar, desde logo, a cobrança judicial das dívidas, caso não atendidas a notificações, na forma do disposto no art. 28, inciso II, da Lei 8.443/1992;
9.5. autorizar também, desde logo,  se requerido,  com fundamento no art. 28, inciso I, da Lei 8.443, de 1992, c/c o art. 217, §§ 1º e 2º do Regimento Interno do TCU, o parcelamento  das dívidas em até 36 (trinta e seis) parcelas,  incidindo,  sobre  cada  parcela,  corrigida  monetariamente,  os correspondentes acréscimos legais, fixando-lhes o prazo de 15 (quinze) dias, a contar do recebimento das notificações, para comprovar, perante o Tribunal, o recolhimento da primeira parcela, e mensalmente,  a contar da parcela anterior, para comprovar os recolhimentos das demais parcelas, devendo incidir, sobre cada valor mensal, atualizado monetariamente, os juros de mora devidos, no caso do débito, na forma prevista na legislação em vigor, alertando os  responsáveis  de  que  a  falta  de  comprovação  do recolhimento de qualquer parcela importará o vencimento antecipado do saldo devedor, nos termos do§ 2º do art. 217 do Regimento Interno deste Tribunal;
9.6. enviar cópia desta deliberação à Procuradoria da República no Estado de PB, nos termos do à § 3º do art. 16 da Lei 8.443/1992, c/c o § 7º do art. 209 do Regimento Interno do TCU, para adoção das medidas cabíveis; e
9.7. enviar cópia desta deliberação ao Secretaria Especial do Desenvolvimento Social e aos responsáveis.

Tomada de contas especial instaurada pela Secretaria Especial do Desenvolvimento Social em razão da não comprovação da boa e regular aplicação dos recursos repassados pela União por meio de convênio firmado entre o então Ministério do Desenvolvimento Social e Combate à Fome e o mencionado município.

Primeira Câmara

Município de Areia de Baraúnas/PB.

3. Responsáveis: Adelgício Balduíno da Nóbrega Filho (XXX.515.704-XX); Vanderlita Guedes Pereira (XXX.388.484-XX).

13.1. Ministros presentes: Walton Alencar Rodrigues (Presidente), Benjamin Zymler, Vital do Rêgo (Relator) e Jorge Oliveira.
13.2. Ministros-Substitutos presentes: Augusto Sherman Cavalcanti e Weder de Oliveira.

ACORDAO-COMPLETO-2547112

Acórdão 9201/2022 - Primeira Câmara

VITAL DO RÊGO

Adoto como relatório a instrução de mérito elaborada no âmbito da Secretaria de Controle Externo de Tomada de Contas Especial - SecexTCE (peça 131) , que contou com a anuência do escalão gerencial da referida unidade técnica (peças 132 e 133) , bem como o pronunciamento do representante do MPTCU nestes autos, a seguir transcritos:
INTRODUÇÃO
Cuidam os autos de tomada de contas especial instaurada pela Secretaria Especial do Desenvolvimento  Social,  em desfavor  de Adelgício  Balduíno  da Nóbrega Filho  (CPF: XXX.515.704-XX) e Vanderlita Guedes Pereira (CPF: XXX.388.484-XX) , em razão da não comprovação da boa e regular aplicação dos recursos repassados pela União por meio do Convênio 96/2008 - SESAN, registro Siafi 635577 (peça 12) , firmado entre o então Ministério do Desenvolvimento Social e Combate à Fome e o Município de Areia de Baraúnas/PB, e que tinha  por objeto o apoio financeiro  para implantar  o Programa de Aquisição de Alimentos "Compra Direta Local da Agricultura Familiar", por meio da aquisição de produtos agropecuários produzidos por agricultores familiares  que se enquadrem  no  Programa  Nacional de Fortalecimento  da Agricultura  Familiar  (PRONAF) ,  e que se destinem  ao atendimento  da demanda de suplementação alimentar e nutricional dos programas sociais do referido município.
HISTÓRICO
Em 5/2/2018, com fundamento na IN/TCU 71/2012, alterada pela IN/TCU 76/2016 e DN/TCU 155/2016, o dirigente da Secretaria Especial do Desenvolvimento Social autorizou a instauração da tomada de contas especial (peça 85) . O processo foi registrado no sistema e-TCE com o número 337/2018.
O Convênio 96/2008 - SESAN foi firmado no valor de R$ 360.824,84, sendo R$ 350.000,00 à conta do concedente e R$ 10.824,84 referentes à contrapartida do convenente. Teve vigência de 25/11/2008 a 30/4/2010, com prazo para apresentação da prestação de contas em 29/06/2010. Os repasses efetivos da União totalizaram R$ 350.000,00 (peça 14) .
A prestação de contas e complementações enviadas foram analisadas por meio dos documentos constantes nas peças 47 e 77.
O fundamento para a instauração da Tomada de Contas Especial, conforme consignado na matriz de responsabilização elaborada pelo tomador de contas, foi a constatação da seguinte irregularidade:
pela documentação apresentada, tendo em vista que não foi apresentada relação de beneficiados produtores que forneceram alimentos ao Programa munidos de Declaração de Aptidão ao PRONAF, nem tampouco as notas fiscais e a especificação e o volume de produtos fornecidos por cada agricultor, bem como a comprovação da entrega dos alimentos as entidades.
Os responsáveis arrolados na fase interna foram devidamente comunicados e, diante da ausência de justificativas suficientes para elidir a irregularidade e da não devolução dos recursos, instaurou-se a tomada de contas especial.
No Relatório de TCE 12/2018 (peça 101) , o tomador de contas concluiu que o prejuízo importaria  no  valor  original  de R$ 349.012,85, imputando-se  a responsabilidade  a Adelgício   Balduíno da Nóbrega Filho, Prefeito Municipal no período de 1/1/2005 a 21/12/2008, na condição de gestor dos recursos e Vanderlita Guedes Pereira, Prefeita Municipal nos períodos de  1/1/2009  a  31/12/2012  e de 1/1/2013 a 31/12/2016, na condição de gestor dos recursos.
Em 19/2/2019, a Controladoria-Geral da União emitiu o relatório de auditoria (peça 102) , em concordância com o relatório do tomador de contas. O certificado de auditoria e o parecer do dirigente do órgão de controle interno concluíram pela irregularidade das presentes contas (peças 103 e 104) .
Em 28/2/2019, o ministro responsável pela área atestou haver tomado conhecimento das conclusões contidas no relatório e certificado de auditoria, bem como do parecer conclusivo do dirigente do órgão de controle interno manifestando-se pela irregularidade das contas e determinou o encaminhamento do processo ao Tribunal de Contas da União (peça 105) .
Na instrução inicial (peça 108) , analisando-se os documentos nos autos, concluiu-se pela necessidade de realização de citação para as irregularidades abaixo:
1.1. Irregularidade 1: ausência parcial de documentação de prestação de contas dos recursos federais repassados ao município de Areia de Baraúnas/PB, no âmbito do Convênio 96/2008 - SESAN, que tinha por objeto o apoio financeiro para implantar o Programa de Aquisição de Alimentos "Compra Direta Local da Agricultura Familiar", por meio da aquisição de produtos agropecuários produzidos por agricultores familiares, que se enquadrem no Programa Nacional de  Fortalecimento  da  Agricultura Familiar - PRONAF, e que se destinem ao atendimento das demandas de suplementação alimentar e nutricional dos programas sociais da localidade de Areia de Baraúnas/PB.
1.1.1. Evidências da irregularidade: documentos técnicos presentes nas peças 66, 76, 65 e 77.
1.1.2. Normas infringidas: Art. 37, caput, c/c o art. 70, parágrafo único, da Constituição da República Federativa do Brasil, art. 93 do Decreto-lei 200/1967; art. 66, caput, do Decreto 93.872/1986, art. 28 da IN STN 1/1997.
1.2. Débito relacionado ao responsável Adelgício Balduíno da Nóbrega Filho (CPF: XXX.515.704-XX) :
	Data de ocorrência
	Valor histórico (R$) 

	27/11/2008
	40.404,84

1.2.1. Cofre credor: Tesouro Nacional.
1.2.2. Responsável: Adelgício Balduíno da Nóbrega Filho (CPF: XXX.515.704-XX) .
Conduta: apresentar  de  forma  incompleta a  documentação  relativa  à  prestação  de contas dos recursos federais repassados por  meio do Convênio 96/2008 - SESAN, que tinha por objeto o apoio financeiro para implantar o Programa de Aquisição de Alimentos "Compra Direta Local da Agricultura Familiar", por meio da aquisição de produtos agropecuários produzidos por agricultores familiares, que se enquadrem no Programa Nacional de Fortalecimento da Agricultura Familiar - PRONAF, e que  se destinem  ao atendimento  das  demandas  de suplementação  alimentar e nutricional dos programas sociais da localidade de Areia de Baraúnas/PB.
Nexo de causalidade: a apresentação incompleta da documentação da prestação de contas impediu a comprovação da regular aplicação dos recursos federais repassados, no âmbito do instrumento em questão, resultando em presunção de dano ao erário.
Culpabilidade: não há excludentes de ilicitude, de culpabilidade e de punibilidade; é razoável supor que o responsável tinha consciência da ilicitude de sua conduta; era exigível conduta diversa da praticada, qual seja, apresentar a prestação de contas contendo  todos os documentos necessários à comprovação da regular aplicação dos recursos federais repassados, conforme estabelecido nas normas aplicáveis.
1.3. Débito relacionado à responsável Vanderlita Guedes Pereira (CPF: XXX.388.484-XX) :
	Data de ocorrência
	Valor histórico (R$) 

	1/1/2009
	308.608,01

1.3.1. Cofre credor: Tesouro Nacional.
1.3.2. Responsável: Vanderlita Guedes Pereira (CPF: XXX.388.484-XX) .
Conduta: apresentar  de  forma  incompleta a  documentação  relativa  à  prestação  de contas dos recursos federais repassados por  meio do Convênio 96/2008 - SESAN, que tinha por objeto o apoio financeiro para implantar o Programa de Aquisição de Alimentos "Compra Direta Local da Agricultura Familiar", por meio da aquisição de produtos agropecuários produzidos por agricultores familiares, que se enquadrem no Programa Nacional de Fortalecimento da Agricultura Familiar - PRONAF, e que  se destinem  ao atendimento  das  demandas  de suplementação  alimentar e nutricional dos programas sociais da localidade de Areia de Baraúnas/PB.
Nexo de causalidade: a apresentação incompleta da documentação da prestação de contas impediu a comprovação da regular aplicação dos recursos federais repassados, no âmbito do instrumento em questão, resultando em presunção de dano ao erário.
Culpabilidade: não há excludentes de ilicitude, de culpabilidade e de punibilidade; é razoável supor que a responsável tinha consciência da ilicitude de sua conduta; era exigível conduta diversa da praticada, qual seja, apresentar a prestação de contas contendo  todos os documentos necessários à comprovação da regular aplicação dos recursos federais repassados,  conforme estabelecido nas normas aplicáveis.
Encaminhamento: citação.
Em cumprimento ao pronunciamento da unidade (peça 110) , foi efetuada citação dos responsáveis, nos moldes adiante:
Adelgício Balduíno da Nóbrega Filho - promovida a citação do responsável, conforme delineado adiante:
	Comunicação: Ofício 2325/2019 - Secex-TCE (peça 114) Data da Expedição: 15/5/2019
Data da Ciência: não houve  (Endereço insuficiente) (peça 116) 
Observação:   Ofício	enviado para   o   endereço do responsável,	conforme pesquisa de endereço no sistema do Renach (peça 111) .

	Comunicação: Ofício 5901/2019 - Secex-TCE (peça 120) Data da Expedição: 24/7/2019
Data da Ciência: não houve  (Outros) 

	Observação:   Ofício	enviado para o endereço do responsável, conforme pesquisa de endereço nos sistemas corporativos do TCU (peça 111) .

	Comunicação: Ofício 4077/2019 - Seproc (peça 123) Data da Expedição: 25/9/2019
Data da Ciência: não houve  (Mudou-se) (peça 124) 
Observação:   Ofício enviado para o endereço do responsável, conforme pesquisa de endereço nos sistemas corporativos do TCU (peça 111) .

	Comunicação: Edital 0363/2019 - Seproc (peça 125) Data da Publicação: 1/11/2019
Fim do prazo para a defesa: 19/11/2019

Vanderlita Guedes Pereira - promovida a citação da responsável, conforme delineado
adiante:
	Comunicação: Ofício 2326/2019 - Secex-TCE (peça 115) Data da Expedição: 15/5/2019
Data da Ciência: não houve  (Desconhecido) (peça 117) 
Observação:   Ofício enviado para o endereço do responsável, conforme pesquisa de endereço no sistema da Receita Federal (peça 111) .

	Comunicação: Ofício 5902/2019 - Secex-TCE (peça 121) Data da Expedição: 24/7/2019
Data da Ciência: 2/8/2019  (peça 122) 
Nome Recebedor: Maria Santos
Observação:   Ofício enviado para o endereço do responsável, conforme pesquisa de endereço nos sistemas corporativos do TCU (peça 111) .
Fim do prazo para a defesa: 17/8/2019

	Comunicação: Edital 0049/2020 - Seproc (peça 128) Data da Publicação: 24/1/2020
Fim do prazo para a defesa: 12/2/2020

Conforme Despacho de Conclusão das Comunicações Processuais (peça 130) , informamos que as providências inerentes às comunicações processuais foram concluídas.
Transcorrido o prazo regimental, os responsáveis Adelgício Balduíno da Nóbrega Filho e Vanderlita Guedes Pereira permaneceram silentes, devendo ser considerados revéis, nos termos do art.12, §3º, da Lei 8.443/1992.
ANÁLISE DOS PRESSUPOSTOS DE PROCEDIBILIDADE DA IN/TCU 71/2012
Apreciação do Prejuízo ao Contraditório e Ampla Defesa
Verifica-se que não houve o transcurso de mais de dez anos desde o fato gerador sem que tenha havido a notificação dos responsáveis pela autoridade administrativa federal competente (art.  6º, inciso II, c/c art. 19 da IN/TCU 71/2012, modificada pela IN/TCU 76/2016) , uma vez que o fato gerador da irregularidade sancionada ocorreu em 1/1/2009, e os responsáveis foram notificados sobre a irregularidade pela autoridade administrativa competente conforme abaixo:
1.4. Adelgício Balduíno da Nóbrega Filho, por meio do ofício acostado à peça 80, recebido em 6/10/2017, conforme AR (peça 83) .
1.5. Vanderlita Guedes Pereira, por meio do ofício acostado à peça 79, recebido em 6/9/2017, conforme AR (peça 82) .
Valor de Constituição da TCE
Verifica-se, ainda, que o valor atualizado do débito apurado (sem juros) em 1/1/2017 é de R$ 576.753,21, portanto superior ao limite mínimo de R$ 100.000,00, na forma estabelecida conforme os arts. 6º, inciso I, e 19 da IN/TCU 71/2012, modificada pela IN/TCU 76/2016.
OUTROS PROCESSOS/DÉBITOS NOS SISTEMAS DO TCU COM OS MESMOS RESPONSÁVEIS
Informa-se que foi encontrado processo no Tribunal com os mesmos responsáveis:
	Responsável
	Processos

	Adelgício Balduíno da Nóbrega Filho
	Processo 000.030/2017-1 (CBEX, encerrado) , 000.029/2017-
3 (CBEX, encerrado) , Processo 017.503/2015-9 (CBEX,
encerrado) , Processo 017.502/2015-2 (CBEX, encerrado) , Processo 005.111/2014-5 (TCE, encerrado) , Processo 009.364/2011-0
 (TCE, encerrado) e Processo 005.970/2011-3 (TCE, aberto) 

	Vanderlita Guedes Pereira
	Processo 005.970/2011-3 (TCE, aberto) 

A tomada de contas especial está, assim, devidamente constituída e em condição de ser instruída.
EXAME TÉCNICO
Da validade das notificações:
Preliminarmente, cumpre tecer breves considerações sobre a forma como são realizadas as comunicações processuais no TCU. A esse respeito, destacam-se o art.  179, do Regimento Interno do TCU (Resolução 155, de 4/12/2002) e o art. 4º, inciso III, § 1º, da Resolução TCU 170, de 30 de junho de 2004, in verbis:
Art. 179. A citação, a audiência ou a notificação, bem como a comunicação de diligência, far-se-ão:
- mediante ciência da parte, efetivada por servidor designado, por meio eletrônico, fac-símile, telegrama ou qualquer outra forma, desde que fique confirmada inequivocamente a entrega da comunicação ao destinatário;
- mediante carta registrada, com aviso de recebimento que comprove a entrega no endereço do destinatário;
- por edital publicado no Diário Oficial da União, quando o seu destinatário não for localizado (...) 
Art. 3º As comunicações serão dirigidas ao responsável, ou ao interessado, ou ao dirigente de órgão ou entidade, ou ao representante legal ou ao procurador constituído nos autos, com poderes expressos no mandato para esse fim, por meio de:
I - correio eletrônico, fac-símile ou telegrama;
II - servidor designado;
- carta registrada, com aviso de recebimento;
- edital publicado no Diário Oficial da União, quando o seu destinatário não for localizado, nas hipóteses em que seja necessário o exercício de defesa.
Art. 4º. Consideram-se entregues as comunicações:
- efetivadas conforme disposto nos incisos I e II do artigo anterior, mediante confirmação da ciência do destinatário;
- realizadas na forma prevista no inciso III do artigo anterior, com o retorno do aviso de recebimento, entregue comprovadamente no endereço do destinatário;
- na data de publicação do edital no Diário Oficial da União, quando realizadas na forma prevista no inciso IV do artigo anterior.
§ 1º O endereço do destinatário deverá ser previamente confirmado mediante consulta aos sistemas disponíveis ao Tribunal ou a outros meios de informação, a qual deverá ser juntada ao respectivo processo.
 (...) 
Bem se vê, portanto, que a validade da citação via postal não depende de que o aviso de recebimento seja assinado pelo próprio destinatário da comunicação, o que dispensa, no caso em tela, a entrega do AR em "mãos próprias". A exigência da norma é no sentido de o Tribunal verificar se a correspondência foi entregue no endereço correto, residindo aqui a necessidade de certeza inequívoca.
Não é outra a orientação da jurisprudência do TCU, conforme se verifica dos julgados a seguir transcritos:
São válidas as comunicações processuais entregues, mediante carta registrada, no endereço correto do responsável, não havendo necessidade de que o recebimento seja feito por ele próprio (Acórdão 3648/2013-TCU-Segunda Câmara, Relator Ministro JOSÉ JORGE) ;
É prescindível a entrega pessoal das comunicações pelo TCU, razão pela qual não há necessidade de que o aviso de recebimento seja assinado pelo próprio destinatário.  Entregando-se a correspondência no endereço correto do destinatário, presume-se o recebimento da citação. (Acórdão 1019/2008-TCU-Plenário, Relator Ministro BENJAMIN ZYMLER) ;
As comunicações do TCU, inclusive as citações, deverão ser realizadas mediante Aviso de Recebimento - AR, via Empresa Brasileira de Correios e Telégrafos, bastando para sua validade que se     demonstre    que     a     correspondência     foi     entregue     no    endereço     correto. (Acórdão 1526/2007-TCU-Plenário, Relator Ministro AROLDO CEDRAZ) .
A validade do critério de comunicação processual do TCU foi referendada pelo Supremo Tribunal Federal, nos termos do julgamento do MS-AgR 25.816/DF, por meio do qual se afirmou a desnecessidade da ciência pessoal do interessado, entendendo-se suficiente a comprovação   da entrega do "AR" no endereço do destinatário:
Ementa: agravo regimental. Mandado de segurança. Desnecessidade de intimação pessoal das decisões do tribunal de contas da união. art. 179 do regimento interno do TCU. Intimação do ato impugnado por carta registrada, iniciado o prazo do art. 18 da lei nº 1.533/51 da data constante do aviso de recebimento. Decadência reconhecida. Agravo improvido.
O envio de carta registrada com aviso de recebimento está expressamente enumerado entre os meios de comunicação de que dispõe o Tribunal de Contas da União para proceder às suas intimações.
O inciso II do art. 179 do Regimento Interno do TCU é claro ao exigir apenas a comprovação da entrega no endereço do destinatário, bastando o aviso de recebimento simples.
Da revelia dos responsáveis Adelgício Balduíno da Nóbrega Filho e Vanderlita Guedes Pereira
No caso vertente, a citação de cada um dos responsáveis se deu em endereços provenientes de pesquisas de endereços realizadas pelo TCU (vide parágrafos acima) , porquanto,  devido  ao insucesso de realizar a citação em endereços  constantes  nos sistemas  CPF e CNPJ da Receita  (peça 111) , buscou- se a notificação em endereços  provenientes  de sistemas  públicos  (TSE e Renach)  e das bases de dados do próprio TCU. A entrega dos ofícios citatórios nesses endereços não ficou comprovada, razão pela qual se promoveu a notificação por edital publicado no Diário Oficial da União (peças 125 e 128) 
Importante destacar que, antes de promover a citação por edital, para assegurar  a ampla  defesa, buscaram-se outros meios possíveis para localizar e citar os responsáveis, nos limites  da razoabilidade, fazendo juntar aos autos informação  comprobatória  dos diferentes  meios  experimentados que  restaram  frustrados,  tal   como   se   demonstrou   no   item   anterior   da   presente   instrução (Acórdão 4851/2017-TCU-Primeira Câmara, Relator Ministro-Substituto Augusto Sherman) .
Nos processos do TCU, a revelia não leva à presunção de que seriam verdadeiras todas as imputações levantadas contra os responsáveis, diferentemente do que ocorre no processo civil, em que a revelia do réu opera a presunção da verdade dos fatos narrados pelo autor (Acórdão 1009/2018-TCU-Plenário, Relator: BRUNO DANTAS; 2369/2013 - TCU - Plenário, Relator: BENJAMIN ZYMLER e 2449/2013 - TCU - Plenário, Relator: BENJAMIN ZYMLER) . Dessa forma, a avaliação da responsabilidade do agente não pode prescindir da prova existente no processo ou para ele carreada.
Ao não apresentar sua defesa, os responsáveis deixaram de produzir prova da regular aplicação dos recursos sob sua responsabilidade, em afronta às  normas  que  impõem  aos  gestores públicos a obrigação legal de, sempre que demandados pelos órgãos  de  controle,  apresentar  os documentos que  demonstrem  a correta  utilização  das verbas  públicas,  a exemplo  do contido  no art.  93 do Decreto-Lei 200/1967: "Quem quer que utilize dinheiros públicos terá de justificar seu bom e regular emprego na conformidade das leis, regulamentos e normas emanadas das autoridades administrativas competentes."
Mesmo as alegações de defesa não sendo apresentadas, considerando o princípio da verdade real que rege esta Corte, procurou-se buscar, em manifestações dos responsáveis na fase interna desta Tomada de Contas Especial, se havia algum argumento que pudesse ser aproveitado a seu favor.
Os argumentos apresentados na fase interna (peças 23, 34, 50, 61 e 71) não elidem as irregularidades apontadas.
Em se tratando de processo em que a parte interessada não se manifestou acerca das irregularidades imputadas, não há elementos para que se possa efetivamente aferir e reconhecer a ocorrência de boa-fé na conduta dos responsáveis, podendo este Tribunal, desde logo, proferir  o julgamento de mérito pela irregularidade das contas, conforme os termos dos §§ 2º e 6º do art. 202 do Regimento Interno do TCU. Acórdão 2064/2011-TCU-Primeira Câmara (relator: Ubiratan Aguiar) , 6.182/2011-TCU-1ª Câmara (relator: Weber de Oliveira) , 4.072/2010-TCU-1ª Câmara (Relator: Valmir Campelo) , 1.189/2009-TCU-1ª Câmara  (Relator:  Marcos  Bemquerer) ,  731/2008-TCU-Plenário (Relator: Aroldo Cedraz) .
Dessa forma, os responsáveis Adelgício Balduíno da Nóbrega Filho e Vanderlita Guedes Pereira devem ser considerados revéis, nos termos do art. 12, §3º, da Lei 8.443/1992, devendo as contas serem julgadas irregulares, condenando-os ao débito apurado.
Prescrição da Pretensão Punitiva
Vale ressaltar que a pretensão punitiva do TCU, conforme Acórdão 1441/2016-TCU-Plenário,  Relator:  Benjamin  Zymler, que uniformizou a jurisprudência  acerca dessa questão, subordina - se ao prazo geral de prescrição indicado no  art. 205 do Código  Civil,  que é de dez anos, contado da data de ocorrência da irregularidade sancionada, nos termos do art. 189 do Código Civil, sendo este prazo interrompido pelo ato que ordenar a citação, a audiência ou a oitiva dos responsáveis.
No caso em exame, ocorreu a prescrição, uma vez que a irregularidade sancionada ocorreu em 1/1/2009, e o ato de ordenação da citação ocorreu em 27/4/2019.
CONCLUSÃO
Em face da análise promovida na seção "Exame Técnico", verifica-se que os responsáveis Adelgício Balduíno da Nóbrega Filho e Vanderlita Guedes  Pereira  não  lograram  comprovar  a boa e  regular aplicação dos recursos e, instados a se manifestar, optaram pelo  silêncio,  configurando  a revelia, nos termos do §3º, do art. 12, da Lei 8.443/1992. Ademais, inexistem nos autos elementos que demonstrem a boa-fé dos responsáveis ou a ocorrência de outras excludentes de culpabilidade.
Vale ressaltar que a jurisprudência pacífica nesta Corte é no sentido da imprescritibilidade das ações de ressarcimento ao erário (Súmula TCU 282) . Dessa forma, identificado dano ao erário, deve-se instaurar e julgar o processo de tomada de contas especial para responsabilizar seus agentes causadores, respeitando o direito ao contraditório e à ampla defesa, independentemente de quando ocorreram os atos impugnados.
Verifica-se também que houve a prescrição da pretensão punitiva, conforme análise já realizada.
Tendo em vista que não constam dos autos elementos que permitam reconhecer a boa-fé dos responsáveis, sugere-se que as suas contas sejam julgadas irregulares, nos termos do art. 202, § 6º, do Regimento Interno  do TCU, com a imputação  do débito  atualizado  monetariamente  e acrescido  de juros de mora, nos termos do art. 202, §1º do Regimento Interno do TCU, descontado o valor eventualmente recolhido.
Por fim, como não houve elementos que pudessem modificar o entendimento acerca das irregularidades em apuração, mantém-se a matriz de responsabilização presente na peça 107.
PROPOSTA DE ENCAMINHAMENTO
Diante do exposto, submetemos os autos à consideração superior, propondo ao Tribunal:
considerar revéis os responsáveis Adelgício Balduíno da Nóbrega Filho (CPF: XXX.515.704-XX) e Vanderlita Guedes Pereira (CPF: XXX.388.484-XX) , para todos os efeitos, dando-se prosseguimento ao processo, com fulcro no art. 12, § 3º, da Lei 8.443/1992;
julgar irregulares, nos termos dos arts. 1º, inciso I, 16, inciso III, alíneas b e c, da Lei 8.443/1992, c/c os arts. 19 e 23, inciso III, da mesma Lei, as contas dos responsáveis Adelgício  Balduíno da Nóbrega Filho (CPF: XXX.515.704-XX) e Vanderlita Guedes Pereira (CPF: XXX.388.484-XX) , condenando-os ao pagamento das importâncias a seguir especificadas, atualizadas monetariamente e acrescidas dos juros de mora,  calculadas a partir das datas discriminadas  até  a data  da efetiva  quitação do débito, fixando-lhes o prazo de quinze dias, para que comprovem, perante o Tribunal, o recolhimento das referidas quantias aos cofres do Tesouro Nacional, nos termos do art. 23, inciso III, alínea "a", da citada lei, c/c o art. 214, inciso III, alínea "a", do Regimento Interno do TCU.
Débito relacionado ao responsável Adelgício Balduíno da Nóbrega Filho (CPF: XXX.515.704-XX) :
	Data de ocorrência
	Valor histórico (R$) 

	27/11/2008
	40.404,84

Valor atualizado do débito (com juros) em 4/3/2020: R$ 108.006,48
Débito relacionado à responsável Vanderlita Guedes Pereira (CPF: XXX.388.484-XX) :
	Data de ocorrência
	Valor histórico (R$) 

	1/1/2009
	308.608,01

Valor atualizado do débito (com juros) em 4/3/2020: R$ 808.368,19
autorizar, desde logo, a cobrança judicial das dívidas, caso não atendidas a notificação, na forma do disposto no art. 28, inciso II, da Lei 8.443/1992;
autorizar também, desde logo,  se requerido,  com fundamento no art. 28, inciso I, da Lei 8.443, de 1992, c/c o art. 217, §§ 1º e 2º do Regimento Interno do TCU, o parcelamento  da (s)  dívida (s) em até 36 parcelas,  incidindo,  sobre  cada  parcela,  corrigida  monetariamente,  os correspondentes acréscimos legais, fixando-lhe o prazo de quinze dias, a contar do recebimento da notificação, para comprovar, perante o Tribunal, o recolhimento da primeira parcela, e de trinta  dias,  a contar da parcela anterior, para comprovar os recolhimentos das demais parcelas, devendo incidir, sobre cada valor mensal, atualizado monetariamente, os juros de mora devidos, no caso do débito, na forma prevista na legislação em vigor, alertando os  responsáveis  de  que  a  falta  de  comprovação  do recolhimento de qualquer parcela importará o vencimento antecipado do saldo devedor, nos termos do
§ 2º do art. 217 do Regimento Interno deste Tribunal;
enviar cópia do Acórdão a ser prolatado, bem como do Relatório e do Voto que o fundamentarem à Procuradoria da República no Estado de PB, nos termos do à § 3º do art. 16 da Lei 8.443/1992, c/c o § 7º do art. 209 do Regimento Interno do TCU, para adoção das medidas cabíveis; e
enviar cópia do Acórdão que vier a ser proferido ao Secretaria Especial do Desenvolvimento Social e aos responsáveis, para ciência, informando que a presente deliberação, acompanhada do Relatório e do Voto que a fundamenta, está disponível para a consulta no endereço www.tcu.gov.br/acordaos, além de esclarecer que, caso requerido, o TCU poderá fornecer sem custos as correspondentes cópias, de forma impressa.
2.	O representante do MPTCU que atuou no feito manifestou discordância em relação à proposta da unidade técnica (peças 131 a 133) , conforme parecer, lançado à peça 143, a seguir transcrito (foram omitidas as notas de fim de página) :
Trata-se de tomada de contas especial (TCE) instaurada pela Secretaria Especial do Desenvolvimento Social, em desfavor do Sr. Adelgício Balduíno da Nóbrega Filho e da Sra. Vanderlita Guedes Pereira, ex-prefeitos do Município de Areia de Baraúnas/PB, gestões 2005-2008 e 2009-2012/2013-2016, respectivamente, em razão da não comprovação da boa e regular aplicação dos recursos repassados pela União, por meio do Convênio 96/2008 - SESAN (peça 12) , celebrado entre o então Ministério do Desenvolvimento Social e Combate à Fome e a mencionada municipalidade. O aludido convênio tinha por objeto o apoio financeiro para implantar o Programa de Aquisição de Alimentos "Compra Direta Local da Agricultura Familiar", por meio da aquisição de produtos agropecuários produzidos por agricultores familiares que se enquadrem no Programa Nacional de Fortalecimento da Agricultura Familiar (Pronaf) e que se destinem ao atendimento da demanda de suplementação alimentar e nutricional dos programas sociais do referido município.
O ajuste inquinado foi firmado no valor de R$ 360.824,84, sendo R$ 350.000,00 à conta do concedente e R$ 10.824,84 referentes à contrapartida do convenente. Teve vigência de 25/11/2008 a 30/4/2010, com prazo para apresentação da prestação de contas em 29/06/2010.
Após examinar os autos, a Secretaria de Controle Externo de Tomada de Contas Especial (SecexTCE) , concluiu, em síntese, por julgar irregulares as contas do Sr. Adelgício Balduíno da Nóbrega Filho e da Sra. Vanderlita Guedes Pereira, condenando-os a recolher os valores históricos de R$ 40.404,84 e R$ 308.608,01, respectivamente (peças 131-133) . Não foi proposta a cominação de multa aos responsáveis, tendo em vista a ocorrência da prescrição da pretensão punitiva, conforme asseverou a unidade técnica (peça 131, p. 8) .
Este representante do Ministério Público de Contas da União considera pertinente tecer considerações acerca da prescrição, nos termos a seguir.
***
Ao julgar, em 17/4/2020, o Recurso Extraordinário (RE) 636.886, no qual se discutia o alcance da regra estabelecida no art. 37, § 5º, da Constituição Federal3, relativamente a pretensões de ressarcimento ao erário fundadas em decisões de Tribunal de Contas, o Supremo Tribunal Federal (STF) fixou, com repercussão geral, a tese de que "É prescritível a pretensão de ressarcimento ao erário fundada em decisão de Tribunal de Contas", nos termos do voto do Ministro Alexandre de Moraes.
Registre-se que, contra o julgamento do STF no RE 636.886, foram opostos embargos de declaração pela Advocacia-Geral da União (AGU) , em 14/8/2020, pendentes de apreciação pela Corte Suprema.
Não obstante o RE 636.886 ter sido julgado tendo como contexto a fase de execução de título executivo oriundo de decisão de Tribunal de Contas, é possível constatar, à vista do teor do voto do Ministro Alexandre de Moraes, ao qual aderiram os demais4, que a interpretação conferida pela Corte Suprema à matéria constitucional, quanto à inteligência do art. 37, § 5º, da Constituição Federal, é a da prescritibilidade, como regra, da pretensão de ressarcimento ao erário.
Segundo constou do item 2 da ementa do acórdão, somente seriam imprescritíveis "as ações de ressarcimento ao erário fundadas na prática de ato de improbidade administrativa doloso tipificado na Lei de Improbidade Administrativa - Lei 8.429/1992" (grifo nosso) , conforme tese anteriormente definida.
A conclusão externada afasta, em nosso sentir, a possibilidade de a Corte de Contas continuar a empregar, no exame de suas TCEs, a Súmula TCU 282, segundo a qual "As ações de ressarcimento movidas pelo Estado contra os agentes causadores de danos ao erário são [em quaisquer casos] imprescritíveis.", por veicular interpretação que não mais se coaduna com o entendimento do STF.
Ao mesmo tempo, exige que o TCU se debruce a respeito do prazo e regime prescricionais aplicáveis à pretensão ressarcitória exercida em sede de processo de contas, na medida em que sobre ela não disse a decisão do STF, inclusive por refugir à matéria de direito que lhe fora submetida na oportunidade.
Assim, não havendo, na Lei 8.443/1992 ou em qualquer outro diploma legal, disposição específica, incumbe à Corte de Contas apontar, em atenção ao postulado da segurança jurídica e à vista dos parâmetros legislativos existentes, o arcabouço normativo aplicável, de forma a orientar os trabalhos no âmbito do Tribunal e nortear seus jurisdicionados.
 Isso já foi feito no que tange especificamente à pretensão sancionatória, no Acórdão 1441/2016-TCU-Plenário (relator: Ministro Benjamin Zymler; redator: Ministro Walton Alencar Rodrigues) , por ocasião da apreciação de incidente de uniformização de jurisprudência - ante a prevalência, àquele tempo, da tese da imprescritibilidade em qualquer hipótese da pretensão de ressarcimento ao erário. Ali se definiu a aplicação das regras gerais de prescrição, tratadas no Código Civil, aos processos de controle externo, inclusive quanto ao prazo decenal do art. 205 daquele diploma legal, aplicável quando inexistente prazo específico.
Mesmo que reparação e penalidade tenham naturezas distintas, este membro do Ministério Público entende pela aplicação do mesmo regime e prazo decenal também à pretensão de ressarcimento, no controle externo, pelas mesmas razões empregadas pelo Tribunal em relação à pretensão sancionatória, em deferência à jurisprudência da Corte de Contas e, também, como forma de assegurar a uniformidade dos critérios de contagem do prazo prescricional.
Não se ignora a existência de alguma divergência quanto à aplicação, no âmbito do Direito Público, das normas gerais de prescrição do Código Civil, pela especial pertinência do diploma às relações jurídicas de Direito Privado. Porém, disposições do Código Civil têm, sim, teor de normas gerais de Direito, aplicáveis também ao Direito Público à falta de norma específica - derrogatória da norma geral, pelo critério da especialidade.
Cumpre esclarecer que a aplicação do regramento do Código Civil à prescrição no âmbito do TCU se faz por incidência direta, na condição de regra geral, o que dispensa o suprimento de lacuna legal, por meio de analogia. Nesse sentido, cabe transcrever excerto da manifestação do Ministro Walton Alencar Rodrigues, assente no voto revisor aprovado pelo Plenário do TCU quando da prolação do Acórdão 1.441/2016:
O silêncio da Lei 8.443/1992, acerca da prescrição da multa, não abre lacuna a ser colmatada por analogia, mas hipótese de incidência da regra geral de prescrição, contida na legislação civil codificada.
Haveria, portanto, quando menos, lei formal, dispondo sobre a prescrição do dever-poder sancionador do Tribunal. A expressa disposição legal impede o uso da analogia, porque o instituto somente tem lugar na hipótese de omissão da lei. Essa, aliás, a dicção do art. 4º da Lei de introdução às normas do direito brasileiro, que transcrevo:
"Art. 4º Quando a lei for omissa, o juiz decidirá o caso de acordo com a analogia, os costumes e os princípios gerais de direito." (grifos meus) 
No caso em exame, não há lacuna a ser preenchida por analogia com o direito público ou civil, mas regra de incidência direta, assentada no art. 205 do Código Civil.
Por essas razões, afasto-me das conclusões trazidas pelo e. relator, no sentido de que o Tribunal haveria de subordinar seu poder-dever de impor sanções à prescrição quinquenal, por ser esse o prazo preponderante "no microssistema do Direito Público".
Manifesto-me, pois, pela incidência da regra geral de prescrição assentada no Código Civil, aplicável a todos os casos em que a lei sobre ela não dispuser explicitamente.
 (grifos nossos e do original) 
A mesma linha de raciocínio ora defendida foi desenvolvida no parecer proferido pelo então Procurador-Geral do MP/TCU, Dr. Paulo Soares Bugarin, no âmbito do TC Processo 030.926/2015-7, conforme demonstra o trecho seguinte:
12. Sobre o uso do Código Civil para extrair a norma jurídica aplicável à prescrição da pretensão punitiva afeta às relações de Direito Público, entendo que, sem embargo de reconhecer os contornos próprios de cada disciplina, não se pode delimitar de forma estanque as esferas entre Direito Civil e Direito Administrativo, Direito Público e Direito Privado. Nesse sentindo, para alguns doutrinadores, a crescente constitucionalização do Direito Civil (expoente do Direito Privado) e do Direito Administrativo (expoente do Direito Público) contribui para a dificuldade, em qualificadas dimensões, na contraposição pura e simples entre Direito Público e Privado.
13. Com efeito, nem tudo que está dentro do Código Civil é propriamente, ou exclusivamente, matéria de Direito Civil. Não se pode olvidar que o CC/2002 também dispõe de matérias consideradas de cunho administrativo, tais como: conceituação de pessoa jurídica de direito público (arts. 40 e 41) ; responsabilidade civil de pessoa jurídica de direito público (art. 43) ; fundações (art. 62 e seguintes) ; bens públicos (art. 98 e seguintes) ; desapropriação (art. 1.275, inciso V, considerada como causa de perda da propriedade imóvel) ; as restrições ao uso anormal da propriedade (art. 1.277 e seguintes) ; a passagem forçada (art. 1.285) ; a imposição de passagem de cabos e tubulações (art. 1.286) ; a regulação das águas e questão dos aquedutos (art. 1288 e seguintes) ; a limitação entre prédios (art. 1.297) e o direito de construir (art. 1299 e seguintes) .
14. Da mesma forma, diversos institutos do Direito Civil são corriqueiramente utilizados pelo Tribunal, inclusive em sua atuação sancionadora, a exemplo da solidariedade passiva (arts. 275 a 285 do CC/2002) e da desconstituição da personalidade jurídica de empresas (art. 50 do CC/2002) .
15. Desta forma, data vênia, não se mostra despropositado ou inadequado utilizar a disciplina do Código Civil para se estabelecer prazo prescricional aplicável ao TCU.
 (peça 3, p. 3, do TC Processo 030.926/2015-7 - grifos nossos e do original) 
Tendo em vista a adoção do Código Civil como marco legal a nortear a tese ora defendida, cabe verificar qual seria o marco temporal a ser adotado pelo Tribunal como início da contagem do prazo prescricional para o exercício da pretensão de ressarcimento.
O Código Civil, em seu art. 189, estabelece que "violado o direito, nasce para o titular a pretensão, a qual se extingue, pela prescrição, nos prazos a que aludem os arts. 205 e 206". Para a atividade de controle externo, o momento de violação do direito pode ser associado à data da ocorrência da irregularidade, ou seja, da prática de algum ilícito que acarrete dano aos cofres públicos. Esse seria, portanto, o marco inicial para o exercício da pretensão condenatória do TCU, pelo qual se dá a "apuração dos fatos, identificação dos responsáveis e quantificação do dano", ex vi do disposto no art. 8º da Lei 8.443/1992.
Há que se reconhecer, contudo, a suspensão do curso do prazo prescricional sempre que momentaneamente obstado o prosseguimento no exercício da pretensão por razão unicamente imputável ao responsável, a exemplo da submissão extemporânea de elementos adicionais. Uma vez obstada, temporariamente, a pretensão, não deve ter curso a prescrição, por necessária simetria, na medida em que a última constitui, justamente, o prazo legal de exercício da primeira.
O referido entendimento é extraído do item 9.1.5 do Acórdão 1441/2016-TCU-Plenário:
9.1. deixar assente que:
 (...) 
9.1.5. haverá a suspensão da prescrição toda vez que o responsável apresentar elementos adicionais de defesa, ou mesmo quando forem necessárias diligências causadas por conta de algum fato novo trazido pelos jurisdicionados, não suficientemente documentado nas manifestações processuais, sendo que a paralisação da contagem do prazo ocorrerá no período compreendido entre a juntada dos elementos adicionais de defesa ou da peça contendo o fato novo e a análise dos referidos elementos ou da resposta da diligência, nos termos do art. 160, §2º, do Regimento Interno;
 (grifo nosso) 
Raciocínio semelhante se aplica às hipóteses em que o exercício da pretensão de ressarcimento restar intencionalmente obstaculizado em virtude de conduta fraudulenta dos responsáveis, dissimuladora da irregularidade ensejadora do dano ao erário, com fins a lhes assegurar a impunidade e a retenção de eventuais vantagens ilícitas. Nesses casos, admitir o curso da prescrição desde a ocorrência da irregularidade lhes permitiria beneficiarem-se da própria conduta fraudulenta, da própria torpeza, de forma incompatível com a boa-fé objetiva.
Ainda que a lei seja omissa quanto a tal hipótese impeditiva da prescrição, ela decorre da própria lógica da prescrição e do ditame da boa-fé objetiva que, como princípio geral de direito, presta-se à colmatação de lacunas, nos termos do art. 4º da Lei de Introdução às Normas do Direito Brasileiro (LINDB) .
Orientações semelhantes são identificadas na jurisprudência do STJ:
 (...) 5. Outro relevante e grave aspecto a ser destacado é a intenção deliberada do Sr. Hélio Viana Freitas em obstar a realização de sua citação, como atestado pelo meirinho, em 9.7.2009. Ao argumentar a existência de prescrição, quando se escondeu intencionalmente e só compareceu aos autos em virtude da realização de penhora on-line nas suas contas correntes, denota propósito de "beneficiar-se com a própria torpeza". Tal conduta não encontra amparo jurídico e não pode ser chancelada pelo Poder Judiciário. Precedentes: AgInt nos EDcl no AREsp 1.013.829/RJ, Rel. Min. Marco Aurélio Bellizze, Terceira Turma, DJe 14.8.2018; REsp 1.740.260/RS, Rel. Min. Ricardo Villas Bôas Cuevas, Terceira Turma, DJe 29.6.2018; AgRg no REsp 1.398.155/RN, Rel. Min. Benedito Gonçalves, Primeira Turma, DJe 28.9.2015; REsp 1.366.694/MG, Rel. Min. Mauro Campbell Marques, Segunda Turma, DJe 17.4.2013.
 (...) 
 (REsp 1770249/RJ, Rel. Ministro HERMAN BENJAMIN, SEGUNDA TURMA, julgado em 8/11/2018, DJe 19/11/2018) (grifos nossos) 
ADMINISTRATIVO. CONTRATO. INADIMPLÊNCIA. ANTECIPAÇÃO DO VENCIMENTO. PRAZO DE PRESCRIÇÃO. MANUTENÇÃO DO TERMO INICIAL.
Trata-se de ação monitória referente ao contrato de abertura de crédito para financiamento estudantil em que a origem afastou a prescrição reconhecida pelo juízo de primeiro grau.
Esta Corte pacificou seu entendimento no sentido de que, mesmo diante do vencimento antecipado da dívida, subsiste inalterado o termo inicial do prazo de prescrição - no caso, o dia do vencimento da última parcela, 10.2.2008. Precedentes.
Note-se, ainda, que a ninguém é admitido valer-se da própria torpeza. Ora, entender em favor da antecipação do prazo em questão beneficiaria o próprio devedor que criou o óbice para o recebimento do crédito.
Recurso especial não provido.
 (REsp 1247168/RS, Rel. Ministro MAURO CAMPBELL MARQUES, SEGUNDA TURMA,
julgado em 17/5/2011, DJe 30/5/2011) (grifos nossos) 
A circunstância impeditiva da prescrição de que aqui se cogita guarda coerência, ainda, com a teoria da actio nata, em sua feição subjetiva, sob a qual não há se falar em inércia daquele a quem caberia exercer a ação sem que ele detenha condições de saber do próprio ato irregular. Segundo a teoria, é a partir da efetiva ciência da violação da ordem jurídica que exsurge a pretensão e, por corolário, a fluência do prazo para o seu regular exercício, haja vista que, repise-se, não se tem por razoável exigir do titular da pretensão o seu devido exercício antes mesmo de que tenha ciência sobre o fato irregular ou seus efeitos (no caso, o dano ao erário) . Nessa linha é o seguinte julgado do STJ:
PROCESSUAL CIVIL E ADMINISTRATIVO. RECURSO ESPECIAL. APREENSÃO DE VEÍCULO REVERTIDA JUDICIALMENTE. DANOS EMERGENTES. PRESCRIÇÃO. TERMO INICIAL. PRINCÍPIO DA ACTIO NATA.  (...) 
1. O curso do prazo prescricional do direito de reclamar inicia-se somente quando o titular do direito subjetivo violado passa a conhecer o fato e a extensão de suas consequências, conforme o princípio da actio nata. (...) .
 (...) 
 (REsp 1257387/RS, Rel. Ministra ELIANA CALMON, SEGUNDA TURMA, julgado em 5/9/2013, DJe 17/9/2013 - grifos nossos) 
Registre-se que a adoção da teoria da actio nata, em sua subjetiva acepção, é medida que, para além de juridicamente razoável - vez que permite ao instituto da praescriptio operar, de fato, como instrumental garantidor da ordem e segurança jurídicas, em vez de favorecer unicamente ao interesse privado do agente dissimulador - desvela-se imprescindível aos casos em que se apuram danos decorrentes de ilícitos de maior complexidade, que, pela própria natureza de que se revestem, não têm percepção prontamente evidenciadas no plano jurídico e, portanto, são impassíveis de ciência imediata pelos órgãos de controle externo da gestão pública.
Não estamos a olvidar que, ao se considerar como termo inicial da prescrição o momento em que o detentor da legítima pretensão obtém (ou poderia obter) a inequívoca ciência do ato irregular, poderá haver situações em que a gênese do interstício prescricional remanesça suspensa por prazo demasiadamente prolongado, o que poderia, fatalmente, culminar em indesejável prejuízo ao devido processo legal. Para situações tais, caberia ao Tribunal avaliar, como já o faz atual e rotineiramente, se o desproporcional prazo defluído desde a prática da irregularidade ensejadora de dano tem o condão de prejudicar o contraditório e a ampla defesa, a exemplo do que preconiza o espírito da norma disciplinada no inciso II do art. 6º da Instrução Normativa TCU 71/20126.
Ressalvamos, ainda, a hipótese em que, a despeito do decurso do prazo prescricional, verificam-se indicativos de ato doloso de improbidade administrativa tipificado na Lei 8.429/1992 como causa de dano ao erário, o que, em tese, revestiria a pretensão ressarcitória de imprescritibilidade. Ainda que não caiba ao TCU a capitulação formal da conduta sob tal categoria jurídica, não há impedimento a que o Tribunal prossiga no desempenho de sua atividade fiscalizatória, se assim justificarem a materialidade e a relevância do fato, valendo-se de sua expertise na apuração do dano de modo a, inclusive, subsidiar eventual atuação em juízo do Ministério Público comum ou da própria pessoa jurídica de direito público lesada - conforme legitimidade que lhes atribui o art. 17 da Lei 8.429/1992 -, com fins à persecução do ressarcimento ao erário.
Em vista dos parâmetros acima apontados, passa-se ao exame do caso concreto.
Ao efetuar o exame da incidência da prescrição da pretensão punitiva, a unidade técnica registrou que o termo inicial seria 1/1/2009 e, como o ato ordinatório da citação deu-se em 27/4/2019, teria transcorrido lapso temporal superior a dez anos, ocorrendo, portanto, a prescrição. Ocorre que, ao compulsarmos o caso concreto, identificamos que os marcos temporais a serem considerados para o exame da ocorrência ou não da prescrição devem ser diferentes para cada um dos responsáveis, senão vejamos.
De acordo com a SecexTCE, o prazo para a apresentação da prestação de contas do ajuste foi 29/6/2010. A gestão do Sr. Adelgício Balduíno da Nóbrega Filho findou em 31/12/2008, recaindo o termo inicial da aferição da prescrição em 1/1/2009, de modo que, para esse responsável, de fato, operou-se a prescrição de ambas as pretensões, sancionatória e reparatória, uma vez que transcorreu mais de dez anos desde o fim de seu mandato até o ato que ordenou a sua citação, em 27/4/2019.
No que concerne à Sra. Vanderlita Guedes Pereira, no entanto, não ocorreu a prescrição (sancionatória e reparatória) , haja vista que, como termo inicial do prazo prescricional para ela deve ser considerado o dia seguinte à data estabelecida para a apresentação da prestação de contas (30/6/2010) , não tendo transcorrido, portanto, mais de dez anos quando o prazo foi interrompido, em 27/4/2019.
***
Caso não venha a ser acolhida a contagem do prazo prescricional com fundamento na tese decenal anteriormente defendida, propomos, subsidiariamente, a aplicação, por analogia, da Lei 9.873/1999, a qual estabelece prazo quinquenal e regime específico de prescrição para o exercício de ação punitiva pela Administração Pública Federal direta e indireta e dá outras providências.
Ainda que o controle externo não se confunda com o exercício sancionatório do poder de polícia - de cuja prescrição a lei trata -, nada impede a adoção da referida norma, com fins à integração normativa - se considerada a existência de lacuna legislativa - por ser a que apresenta, no âmbito específico do regime jurídico de Direito Público, maior aderência às especificidades do controle externo, no que tange à sua face persecutória e ao seu caráter não judicial.
A adoção da Lei 9.873/1999 tem como vantagem a convergência com precedentes do STJ que tratam da matéria da prescrição no controle externo, a exemplo dos indicados a seguir:
EMENTA: ADMINISTRATIVO. PREFEITO. PROCEDIMENTO ADMINISTRATIVO. TCU. RESSARCIMENTO AO ERÁRIO. AÇÃO ANULATÓRIA. PRESCRIÇÃO QUINQUENAL. PRECEDENTE DA SEGUNDA TURMA: RESP N. 1.480.350/RS. PRECEDENTE DA PRIMEIRA TURMA: RESP N. 1.129.206/PR.
- Ação originária visando à anulação do procedimento administrativo instaurado no TCU contra o autor que, enquanto Prefeito do Município de Pedra/PE, teria superfaturado obras de construção de escolas municipais, culminando na condenação ao ressarcimento de parte da quantia recebida em virtude do Convênio n.5.328/96, e multa.
- Prescrição quinquenal reconhecida, considerando que a vigência do referido Convênio data de 1997, e a Tomada de Contas foi instaurada pelo TCU somente em 2005.
- Os autos não versam sobre ação de ressarcimento para o fim de se estabelecer sobre a imprescritibilidade nos termos constitucionais respectivos.
- "Em virtude da lacuna legislativa, pois não há previsão legal de prazo para a atuação do Tribunal de Contas da União, deve ser-lhe aplicado o prazo quinquenal, por analogia aos arts. 1º do Decreto 20.910/32 e 1º da Lei 9.873/99"  (REsp n. 1.480.350/RS, Rel. Ministro Benedito Gonçalves, primeira turma, julgado em 5/4/2016, DJe 12/4/2016) .
- Precedente análogo da Primeira Turma, sob o enfoque da Lei n.9.874/99. VI- Recurso especial improvido.
 (REsp 1464480/PE, Rel. Ministro FRANCISCO FALCÃO, SEGUNDA TURMA, julgado em 13/6/2017, DJe 23/6/2017 - grifos nossos) 
EMENTA: PROCESSUAL CIVIL E ADMINISTRATIVO. RECURSO ESPECIAL. TRIBUNAL DE CONTAS DA UNIÃO. PROCESSO DE TOMADA DE CONTAS ESPECIAL. VIOLAÇÃO A INSTRUÇÃO NORMATIVA. EXAME INCABÍVEL EM SEDE DE APELO ESPECIAL. ARTS. 31 E 57 DA LEI 8.443/92, 471 DO CPC, 884 DO CC, 26, VI, E 27, § 1º, DA LEI 9.784/99. AUSÊNCIA DE PREQUESTIONAMENTO. SÚMULA 211/STJ. TESE DE PRESCRIÇÃO ADMINISTRATIVA. AUSÊNCIA OU FALHA NA PRESTAÇÃO DE CONTAS. IMPUTAÇÃO DO DÉBITO E APLICAÇÃO DE SANÇÃO. NÃO CONFIGURAÇÃO DE HIPÓTESE DE IMPRESCRITIBILIDADE. LACUNA LEGISLATIVA. NECESSIDADE DE INTEGRAÇÃO POR ANALOGIA. APLICAÇÃO DO PRAZO QUINQUENAL. DECURSO. OCORRÊNCIA.
 (...) 
Em virtude da lacuna legislativa, pois não há previsão legal de prazo para a atuação do Tribunal de Contas da União, deve ser-lhe aplicado o prazo quinquenal, por analogia aos arts. 1º do Decreto 20.910/32 e 1º da Lei 9.873/99. Em hipótese similar à presente, porquanto ausente prazo decadencial específico no que concerne ao exercício do poder de polícia pela Administração, antes do advento da Lei 9.873/99, a Primeira Seção desta Corte, no julgamento do REsp 1.105.442/RJ (Rel Min. Hamilton Carvalhido, Primeira Seção, DJe 22/2/2011) , sob o rito do art. 543-C do CPC, assentou ser ele de 5 anos, valendo-se da aplicação analógica do art. 1º do Decreto 20.910/32.
Recurso especial parcialmente conhecido e, nessa extensão, provido para julgar procedente o pedido inicial, desconstituindo a decisão do Tribunal de Contas da União no processo de tomada de contas especial do Convênio 5013/96, ressalvando-se a via judicial para o pleito de eventual ressarcimento.
 (REsp 1480350/RS, Rel. Ministro BENEDITO GONÇALVES, PRIMEIRA TURMA, julgado
em 5/4/2016, DJe 12/4/2016 - grifos nossos) 
Cabe destacar que a Corte Suprema, em decisões monocráticas de caráter liminar, também já indicou a aplicação da Lei 9.873/1999, para fins de contagem do prazo prescricional, aos processos de controle externo, a saber:
EMENTA: DECISÃO MANDADO DE SEGURANÇA - TRIBUNAL DE CONTAS DA UNIÃO - TOMADA DE CONTAS ESPECIAL - PRESCRIÇÃO - LIMINAR DEFERIDA.
 (...) Coesa Engenharia Ltda. insurge-se contra a deliberação nº 1.110/2017, por meio da qual o Tribunal de Contas da União, no processo de tomada de contas especial nº Processo 016.851/2003-9, condenou-a, juntamente com prefeito e gestores do Departamento Nacional de Obras contra as Secas - DNOCS, ao pagamento de multa e ressarcimento de débito (...) . Consoante narra, o alegado pagamento a maior teria ocorrido em 13 de outubro de 1992, havendo sido as contas dos gestores inicialmente julgadas regulares pelo Órgão de fiscalização. Relata a posterior reabertura desses processos, apreciados em conjunto com a tomada de contas especial impugnada, instaurada em 2003 e da qual foi inicialmente intimada para defender-se em 2006. (...) Evocando precedentes, afirma a incidência da Lei nº 9.873/1999, a estabelecer prazo para exercício de ação punitiva pela Administração Pública federal. (...) O Tribunal de Contas da União, em informações, aponta a inviabilidade de o Judiciário adentrar o mérito da decisão administrativa. (...) Refere-se a trechos de pronunciamentos formalizados no processo impugnado, segundo os quais: no tocante à aplicação de multa, a Lei nº 8.443/1992, a reger a atividade do Tribunal, não prevê regra de prescrição e, mesmo se aplicado o prazo decenal versado no artigo 205 do Código Civil, a citação dos gestores teria interrompido a fluência; a pretensão de reparação civil do Estado é imprescritível. O processo está concluso para apreciação da medida acauteladora.
Surgem com relevância maior as causas de pedir atinentes ao devido processo legal e à segurança jurídica. O sobrepreço imputado pelo Órgão de controle teria ocorrido em 1992, sobrevindo apenas em 2006 a notificação da impetrante para responder ao processo administrativo que levou à determinação de ressarcimento ao erário e aplicação de multa (...) . Decorridos treze anos entre o fato supostamente lesivo e a intimação do particular, o Estado não poderia mais buscar o ressarcimento ou a punição, seja na via administrativa, seja na judicial. (...) O que ocorre, tradicionalmente, no Direito? O quinquênio a reger a prescrição (...) . Verifico-o quanto à ação a ser ajuizada pela Fazenda, assim como por aquele prejudicado por ato do Estado
- Decreto nº 20.910/1932. Mais ainda: esse é o lapso aplicável, por força da Lei nº 4.717/1965, à ação popular e à ação de improbidade, nos termos do artigo 23, inciso I, da Lei nº 8.429/1992. É observável, também, considerado o poder-dever de autotutela administrativa - artigo 54 da Lei nº 9.784/1999. Por fim, atentem para a integral incidência, quanto à atuação sancionatória do Tribunal de Contas da União, da Lei nº 9.873/1999, conforme decidido pela Primeira Turma no mandado de segurança nº 32.201, relator o ministro Luís Roberto Barroso. Em suma, descabe admitir que o Poder Público, na seara patrimonial, cruze os braços, permanecendo com poder exercitável a qualquer momento. A evocação da segurança jurídica, como garantia da cidadania diante de guinadas estatais, confere relevância à passagem do tempo. Por isso há, no cenário, a prescrição, a alcançar a pretensão, a ação, e a decadência, que apanha e fulmina o próprio direito. Nesse contexto, deve o Tribunal de Contas da União observar o lapso de cinco anos para proceder à notificação daquele que busca responsabilizar por dano ao erário.
Defiro a liminar, suspendendo, relativamente à impetrante, os efeitos da condenação imposta pelo Órgão impetrado por meio da deliberação nº 1.110/2017 (...) .
 (...) 
 (Mandado de Segurança [MS] 352947, Relator: Min. MARCO AURÉLIO, julgado em 6/3/2018, publicado em PROCESSO ELETRÔNICO DJe-044 DIVULG 7/3/2018 PUBLIC 8/3/2018 - grifos nossos) 
Não se pode deixar de mencionar, também, que, na apreciação do RE 636.886, o Ministro Gilmar Mendes destacou que a "prescritibilidade é a regra" e defendeu o emprego supletivo da Lei 9.873/1999, ante a ausência de lei específica, no âmbito dos processos de contas.
A contagem do prazo quinquenal da referida lei teria início, de acordo com o entendimento do Ministro Gilmar Mendes, por ocasião da apresentação da prestação de contas, quando fosse o caso, ou, em caso de omissão, "apenas [...] com o início da tomada de contas especial pelo controle interno ou externo"; a complementação da prestação de contas caracterizaria uma das causas interruptivas; e as providências da fase interna serviriam como período de suspensão da prescrição.
No seguinte excerto de seu voto, o Ministro Gilmar Mendes resumiu os principais aspectos de sua compreensão sobre o emprego do prazo quinquenal:
Por oportuno, registro a incidência de prazos diferenciados a depender da fase fiscalizatória em que se encontre o fato que cause prejuízo ao erário.
Primeiro, há prazo decadencial (prescricional punitivo, nos termos da lei) quinquenal entre a data da prestação de contas e o início da fase preliminar de tomada de contas especial (citação ou notificação do interessado ou responsável pela prestação de contas na fase preliminar de tomada de contas pelos órgãos internos ou externos) , com a observância de causas de interrupção (retificação da prestação de contas pelo responsável) e de suspensão (enquanto durar a fiscalização preliminar realizada pelo controle interno do Ente Público, diante da inexistência de inércia estatal na averiguação do fato) . Pela obviedade, em se tratando de ato de fiscalização prévia (controle externo preventivo) , sequer existe a inércia estatal a justificar o início de qualquer decurso de tempo.
Secundariamente, uma vez iniciada a tomada de contas pelo órgão de controle interno ou externo, de forma preliminar, em decorrência de ser causa interruptiva legal, reinicia-se novo prazo decadencial (prescricional punitivo) até a decisão condenatória recorrível pelo Tribunal de Contas.
Terceiro, a contar da decisão final do Tribunal de Contas, inicia-se prazo prescricional (próprio) para ajuizamento da correspondente ação de execução. (...) 
Ainda em favor da aplicação da Lei 9.873/1999, não poderíamos deixar de mencionar as abalizadas contribuições do então Procurador-Geral do Ministério Público de Contas da União, Dr. Lucas Rocha Furtado, no TC Processo 001.753/2002-38, e da atual Procuradora-Geral, Dra Cristina Machado da Costa e Silva, no TC Processo 020.635/2004-9.
Ressalta-se a completude do regime prescricional edificado na Lei 9.873/1999, conforme ressaltado pela Procuradora-Geral do MP/TCU no mencionado parecer, dispondo a norma do marco inicial de contagem do prazo, na "data da prática do ato [irregular]", e das respectivas causas interruptivas, enumeradas no seu artigo 2º:
Art. 2o Interrompe-se a prescrição da ação punitiva:
I - pela notificação ou citação do indiciado ou acusado, inclusive por meio de edital; 
II - por qualquer ato inequívoco, que importe apuração do fato;
- pela decisão condenatória recorrível; 
- por qualquer ato inequívoco que importe em manifestação expressa de tentativa de solução conciliatória no âmbito interno da administração pública federal.
À exceção do inciso IV do art. 2º da Lei 9.873/1999, nota-se que as causas interruptivas indicadas nos incisos I a III constituem eventos sucessivos. Após efetuadas as apurações iniciais, com marco interruptivo demarcado por "qualquer ato inequívoco, que importe apuração do fato" (inciso II) , e estando presentes as condições de procedibilidade, forçosamente deverá ser promovida "a notificação ou citação do indiciado ou acusado" (inciso I) , visto constituir tal ato de comunicação pressuposto de oportunização do contraditório e, assim, condição de validade de eventual condenação, à luz do devido processo legal. Suceder-lhes-á, igualmente, "a decisão condenatória recorrível" (inciso III) , se houver.
Assim, devem ser entendidas como causas sucessivas e não repetíveis de interrupção do prazo prescricional, à semelhança do que se observa no Direito Penal, onde, de igual modo, o legislador optou pelo estabelecimento de causas interruptivas sucessivas, a exemplo do recebimento da denúncia e da publicação da sentença ou acórdão condenatórios recorríveis (art. 117, incisos I e IV, do Código Penal) .
Na lição de Marcelo Madureira Prates, com a qual este membro do Ministério Público se alinha:
 (...) no que toca aos atos que interrompem a prescrição administrativa, acreditamos que os atos interruptivos previstos no art. 2º [incisos I a III] da Lei nº 9.873/99 constituem sucessão cronológica de atos não-repetíveis nem substituíveis, o que implica que cada ato aí previsto somente possa ocorrer uma única vez e em momento determinado, já que, praticado o ato posterior, extingue-se a possibilidade de praticar o ato logicamente anterior. Essa visão coaduna- se com aquela e, mais ainda, dela decorre, de que o processo administrativo punitivo há de ser visto como uma sucessão cronológica de quatro fases fundamentais, quais sejam:
investigativa, destinada à apuração dos fatos suspeitos, é dizer, à coleta de elementos indiciários sobre a materialidade do fato e a autoria;
contraditória, a qual se inicia com a citação do suposto infrator, visando a lhe garantir contraditório e ampla defesa;
decisória, referente à decisão inicial recorrível; e
recursal, em que há a decisão final no plano administrativo. (p. 905 - grifos nossos e do original) 
Transpondo-se os eventos previstos nos incisos I a IV do art. 2º da Lei 9.873/1999 para o contexto do processo de contas, pode ser feito o seguinte cotejo:
	CAUSA INTERRUPTIVA PREVISTA NO ART. 2º DA LEI 9.873/1999
	PROVIDÊNCIA E CORRESPONDENTE MOMENTO DE CARACTERIZAÇÃO
	INSTÂNCIA RESPONSÁVEL
 (sem possibilidade de repetição do "ato inequívoco" que já tenha sido praticado por outra instância) 

	II - por qualquer ato inequívoco, que importe apuração do fato;
	Data do ato administrativo praticado na fase investigativa ou do documento (relatório de fiscalização etc.) que caracterize o "ato inequívoco", com a "reunião de elementos mínimos de convicção para a caracterização de um ilícito (materialidade do fato e autoria) "10, acompanhado da determinação de providências para averiguar a ocorrência do dano e a identificação dos responsáveis.
	Órgão ou entidade responsável pelo repasse dos recursos11
Controle Interno
TCU
Outras instâncias de controle	(autoridades
policiais12,	Ministério Público, entre outras) 

	IV - por qualquer ato inequívoco que importe em manifestação expressa de tentativa de solução conciliatória no âmbito interno da administração pública federal.
	Primeira possibilidade: data em que o responsável manifesta sua intenção, na fase interna da TCE, de "recolher o valor principal integral atualizado monetariamente, sem a incidência de juros moratórios, nos termos do art. 12, § 2º, da Lei 8.443, de 16 de julho de 1992" (caput do art. 13-A da Instrução Normativa TCU 71/2012) ou a data em que o responsável providencia tal recolhimento e, em seguida, apenas comunica tal providência à Administração (sujeito à complementação de valores) .
	Órgão ou entidade responsável pelo repasse dos recursos

 "PROCESSUAL CIVIL E ADMINISTRATIVO. EXECUÇÃO FISCAL. INFRAÇÃO AMBIENTAL. MULTA.
PRESCRIÇÃO ADMINISTRATIVA  (DECADÊNCIA) . HIPÓTESE INTERRUPTIVA. CONSTATAÇÃO. (...) 
4. (...) a incontroversa fiscalização deflagrada pelo IBAMA em 03/07/2010 constituiu ato interruptivo do prazo prescricional para a ação punitiva estatal (decadência) , a teor do art. 2º, II, da Lei n. 9.873/1999: 'Interrompe-se a prescrição da ação punitiva: (...) II - por qualquer ato inequívoco, que importe apuração do fato.'"
 (Agravo Interno [AgInt] no REsp 1735081/CE, Relator : Ministro GURGEL DE FARIA, PRIMEIRA TURMA, julgado em 3/12/2019, DJe 10/12/2019 - grifos nossos) 
12 Jurisprudência do STJ:
"ADMINISTRATIVO. MANDADO DE SEGURANÇA. ATO DO MINISTRO DE ESTADO DO CONTROLE E DA TRANSPARÊNCIA. DECLARAÇÃO DE INIDONEIDADE PARA LICITAR OU CONTRATAR COM A ADMINISTRAÇÃO PÚBLICA. AUSÊNCIA DE QUALQUER ILEGALIDADE NO PROCESSO ADMINISTRATIVO. ORDEM DENEGADA.
 (...) 
4. Preliminar de prescrição da pretensão punitiva afastada, porquanto houve a interrupção da prescrição da ação punitiva da administração com as conclusões do Inquérito Policial nº 095/2012-SR/DPF/PB. Incidência do inciso II, do artigo 2º, da Lei nº 9.873/99.
 (...) "
 (MS 21.591/DF, Relator: Ministro MAURO CAMPBELL MARQUES, PRIMEIRA SEÇÃO, julgado em 14/11/2018,
DJe 26/3/2019 - grifos nossos)	
	CAUSA INTERRUPTIVA PREVISTA NO ART. 2º DA LEI 9.873/1999
	PROVIDÊNCIA E CORRESPONDENTE MOMENTO DE CARACTERIZAÇÃO
	INSTÂNCIA RESPONSÁVEL
 (sem possibilidade de repetição do "ato inequívoco" que já tenha sido praticado por outra instância) 

		Segunda possibilidade (desde que não implementada a primeira) : data em que o responsável manifesta, na fase externa da TCE, sua intenção de recolher o débito, ou recolhe o montante que entende devido e, em seguida, comunica tal providência ao TCU (sujeito à complementação de valores) .
	TCU

	I - pela notificação ou citação do indiciado ou acusado, inclusive por meio de edital;
	Data da ciência da citação pelos responsáveis ou de publicação do edital no DOU.
	TCU

	III - pela decisão condenatória recorrível.
	Data da prolação do acórdão condenatório (sujeito a recurso) .
	TCU

Quanto à hipótese do inciso I do art. 2º da Lei 9.873/1999, defendemos a sua caracterização, no âmbito do controle externo, apenas quando o responsável toma ciência da citação efetuada pelo TCU (ou quando é publicado o edital de citação no DOU) . Não se deve considerar, para tanto, as eventuais notificações anteriores encaminhadas ao responsável, mesmo que tenha havido sua respectiva ciência, por não constituírem atos essenciais e suficientes de comunicação.
Conforme assentado na jurisprudência do TCU, somente a citação realizada pelo Tribunal cumpre o efetivo papel de abertura do contraditório e da ampla defesa, de modo que somente sua falha ou ausência têm o condão de invalidar eventual juízo condenatório:
A ausência de notificação do responsável na fase interna do processo de tomada de contas especial não implica vício, porquanto a fase interna constitui procedimento inquisitório de coleta de provas, assemelhado ao inquérito policial, e a fase externa, que se inicia com a autuação do processo no TCU, é que garante o direito à ampla defesa e ao contraditório.
 (Acórdão 653/2017-TCU-Segunda Câmara - Relator: Ministro Augusto Nardes) 
Não há obrigatoriedade de oferecimento de contraditório na fase interna de tomada de contas especial, razão por que a ausência de notificação de responsável nessa fase não prejudica o andamento do processo no TCU. O direito à ampla defesa e ao contraditório deve ser garantido na fase externa.
 (Acórdão 1514/2007-TCU-Segunda Câmara - Relator: Ministro Ubiratan Aguiar) 
A despeito da impertinência da única causa suspensiva expressamente prevista na Lei 9.873/1999 (art. 3º, inciso I) com as pretensões ressarcitória e sancionatória do controle externo, a opção pela aplicação do referido marco legislativo não impede que sejam admitidas outras hipóteses suspensivas, ou mesmo impeditivas, pelas razões já expostas anteriormente neste parecer.
***
Por fim, consignamos que os dois caminhos aqui apresentados bem se prestam aos mesmos desideratos, quais sejam, evitar a perpetuação de situações individuais de incertezas jurídicas e, indiretamente, garantir um contraditório minimamente tempestivo, essencial à ampla defesa, em termos substantivos - já que essa acaba, de algum modo, fragilizada diante de longo lapso temporal entre o seu exercício e os fatos de que trata -, sem significar obstáculo leonino à relevantíssima busca pelo ressarcimento do erário, dada a complexidade burocrática que envolve. Estão em linha, ainda, com a tese prevalecente no STF, da prescritibilidade da pretensão de ressarcimento ao erário como regra.
Nesse sentido, servem de desfecho à presente discussão as ponderações do Ministro Benjamin Zymler, apresentadas na parte inicial do voto que fundamentou o Acórdão 1314/2013-TCU-Plenário13:
13. De início, anoto que nenhuma das posições defendidas - prescrição quinquenal por analogia a diversas normas de Direito Público e prescrição decenal com base no Código Civil - refoge aos padrões da razoabilidade. A questão é controversa, mormente pela falta de disposição legal específica a regular o instituto da prescrição nos processos de controle externo. (grifo nosso) 
Em vista da especial relevância da matéria atinente à prescrição da pretensão ressarcitória, com repercussão sobre um número bastante significativo de processos, urge definição plenária da Corte de Contas, considerando o disposto no art. 16, inciso V, do Regimento Interno/TCU, a respeito não só da incorporação da tese da prescrição da pretensão de ressarcimento ao erário, mas, também, no que tange ao regime a que se submete a prescrição no controle externo, observados os parâmetros legislativos existentes.
Não obstante a urgência para definição do tema, este membro do Ministério Público de Contas da União considera prudente que o TCU, em virtude da pendência de apreciação dos embargos de declaração opostos pela AGU contra o julgamento proferido pelo STF no RE 636.886 - no qual houve, inclusive, pedido de modulação de efeitos -, aguarde a definição da Corte Suprema sobre a questão da pretensão de ressarcimento ao erário.
Mesmo sem a garantia de que a futura decisão nos aclaratórios abrangerá a prescrição na fase de conhecimento (no processo de controle externo, in casu) , por extrapolar os limites do caso concreto objeto do RE 636.88614 (atinente à fase de execução de título executivo extrajudicial oriundo de decisão de Tribunal de Contas) , a sugestão adiante consignada é a de que o julgamento das contas do Sr. Adelgício Balduíno da Nóbrega Filho, para quem identificamos ter ocorrido a prescrição, seja sobrestado até que o STF aprecie os mencionados embargos de declaração. Evita-se, assim, que decisões da Corte de Contas venham a ser impugnadas perante o Poder Judiciário posteriormente, movimentando desnecessariamente a máquina pública.
E, uma vez proferida a decisão do STF, e conhecidos seus termos, este membro do Ministério Público de Contas da União sugere - ressalvada a possibilidade de uma definição jurisprudencial anterior - seja a matéria atinente à prescrição da pretensão ressarcitória submetida à apreciação do Plenário da Corte de Contas, com vistas a que se fixe entendimento sobre a questão de direito, a teor do art. 16, inciso V, do Regimento Interno/TCU, retomando-se, logo em seguida, o julgamento das contas especiais do Sr. Adelgício Balduíno da Nóbrega Filho.
Saliente-se que a eventual responsabilização do Sr. Adelgício Balduíno da Nóbrega Filho se dará de forma individual, inexistindo responsáveis solidários. Não se confunde, assim, com o débito imputado à Sra. Vanderlita Guedes Pereira, de maneira que não se vislumbram óbices a que se profira decisão definitiva de mérito para cada uma das contas dos responsáveis em oportunidades distintas, a teor do que prevê o art. 356 da Lei 13.105/2015.
***
Diante do exposto, este representante do Ministério Público de Contas da União, em discordância com a proposta formulada pela unidade técnica (peças 131-133) , manifesta-se pela adoção das seguintes providências:
1) em relação ao Sr. Adelgício Balduíno da Nóbrega Filho:
sobrestar o julgamento das contas do Sr. Adelgício Balduíno da Nóbrega Filho, nos termos do art. 47 da Resolução TCU 259/2014, diante da pendência da apreciação, pelo Supremo Tribunal Federal (STF) , dos embargos de declaração opostos pela Advocacia-Geral da União (AGU) contra a decisão proferida em 17/4/2020 no julgamento do Recurso Extraordinário (RE) 636.886; e
uma vez proferida a decisão do STF, e conhecidos seus termos, encaminhar este processo ao Plenário, com vistas a que se fixe entendimento sobre a questão de direito relacionada à prescrição da pretensão de ressarcimento ao erário - se já não houver feito -, com fundamento no art. 16, inciso V, do Regimento Interno/TCU, retomando-se, em seguida, o julgamento das contas do Sr. Adelgício Balduíno da Nóbrega Filho.
2) em relação à Sra. Vanderlita Guedes Pereira:
julgar irregulares as contas da Sra. Vanderlita Guedes Pereira, com fundamento nos arts. 1º, inciso I, 16, inciso III, alíneas b e c, da Lei 8.443/1992, c/c os arts. 19 e 23, inciso III, da mesma Lei, condenando-a ao pagamento da importância a seguir especificada, atualizada monetariamente e acrescida dos juros de mora, calculada a partir da data discriminada até a data da efetiva quitação do débito, fixando-lhe o prazo de quinze dias, para que comprove, perante o Tribunal, o recolhimento da referida quantia aos cofres do Tesouro Nacional, nos termos do art. 23, inciso III, alínea "a", da citada lei, c/c o art. 214, inciso III, alínea "a", do Regimento Interno do TCU:
	Data de ocorrência
	Valor histórico (R$) 

	1/1/2009
	308.608,01

aplicar à Sra. Vanderlita Guedes Pereira, individualmente, a multa prevista no art. 57 da Lei 8.443/1992;
adotar as medidas procedimentais sugeridas pela unidade técnica nos itens "c", "d", "e" e "f" da proposta de encaminhamento lançada à peça 131, p. 9;
Caso o relator não acolha a proposta de sobrestamento consignada no item 1 supra, este membro do Parquet sugere: a) julgar irregulares as contas do Sr. Adelgício Balduíno da Nóbrega Filho, porém, deixando de condená-lo à reparação do dano (e ao pagamento de multa a ele proporcional) , eis que ocorrida, in casu, a prescrição das pretensões indenizatória e punitiva; e b) a adoção das medidas referidas no item 2  ("i", "ii", e "iii") precedente.
É o relatório.

não há.

Procurador Rodrigo Medeiros de Lima.

TOMADA DE CONTAS ESPECIAL. MINISTÉRIO DO DESENVOLVIMENTO SOCIAL E COMBATE À FOME. CONVÊNIO COM MUNICÍPIO. APOIO FINANCEIRO PARA IMPLANTAR O PROGRAMA DE AQUISIÇÃO DE ALIMENTOS (PRONAF). INSUFICIÊNCIA DE DOCUMENTAÇÃO PARA COMPROVAR A CORRETA APLICAÇÃO DOS VALORES REPASSADOS. CITAÇÃO DE RESPONSÁVEIS. REVELIA. PRESCRIÇÃO DA PRETENSÃO PUNITIVA COM RELAÇÃO A UM DOS RESPONSÁVEIS. IMPRESCRITIBILIDADE DA PRETENSÃO RESSARCITÓRIA. CONTAS IRREGULARES. DÉBITO. MULTA. CIÊNCIA.

TOMADA DE CONTAS ESPECIAL (TCE)

Secretaria de Controle Externo de Tomada de Contas Especial (SecexTCE).

Em apreciação, tomada de contas especial instaurada pela Secretaria Especial do Desenvolvimento Social em desfavor dos responsáveis Srs. Adelgício Balduíno  da Nóbrega Filho  e Vanderlita Guedes Pereira, todos na condição de ex-prefeitos de Areia de Baraúnas/PB, em razão da não comprovação da boa e regular aplicação dos recursos repassados pela União por meio do Convênio 96/2008 - Sesan, registro Siafi 635577 (peça 12) , firmado entre o então Ministério do Desenvolvimento Social e Combate à Fome e o mencionado município.
O ajuste em foco tinha por objeto o apoio financeiro para implantar o Programa de Aquisição de Alimentos - Compra Direta Local da Agricultura Familiar, por meio da aquisição de produtos agropecuários produzidos por agricultores familiares enquadrados no Programa Nacional de Fortalecimento da Agricultura  Familiar (Pronaf) .
O Convênio 96/2008 - Sesan foi firmado no valor de R$ 360.824,84, sendo R$ 350.000,00 à conta da concedente, repassados mediante ordem bancária de 25/11/2008 (peça 14) ; e R$ 10.824,84 referentes à contrapartida do convenente. Teve vigência de 25/11/2008 a 30/4/2010, com prazo para apresentação da prestação de contas em 29/06/2010. 
O primeiro relatório de cumprimento do objeto (peça 24) , apresentado intempestivamente, em 23/12/2010, bem como as informações complementares apresentadas pela Sra. Vanderlita Guedes Pereira, não lograram demonstrar a boa e regular aplicação dos recursos repassados, pois não evidenciaram o nexo entre os desembolsos dos recursos recebidos e os objetivos do ajuste, ao não comprovarem: (i) se os produtores dos insumos adquiridos com recursos do convênio  estavam cadastrados no Pronaf (ausência de Declaração de Aptidão ao Pronaf) ; (ii) os volumes adquiridos de cada produtor; e (iii) a comprovação da entrega dos alimentos às entidades beneficiadas pelo Programa de Compra Direta Local da Agricultura Familiar.
Adicionalmente, em 20/1/2011, a Sra Vanderlita Guedes Pereira foi instada, pela Sesan/MDS, a se manifestar, conforme comunicação constante da peça 33, a respeito dos apontamentos constantes de Relatório de Fiscalização nº 004/2010-DEPAA/MDS, referente à fiscalização realizada por servidores do Ministério do Desenvolvimento Social no município de Areia de Baraúnas/PB, a fim de averiguar denúncia de indícios de irregularidades recebida pela Controladoria-Geral da União. 
Recebida a manifestação, acompanhada das informações complementares (peças 35 a 46) , a Coordenação-Geral de Sistemas Locais de Abastecimento Alimentar da Sesan/MDS emitiu nota técnica (peça 47) , manifestando-se pela aparente comprovação da aplicação dos recursos, conforme notas fiscais enviadas àquela coordenação-geral, e solicitou à consultoria jurídica do MDS a emissão de posicionamento acerca das possíveis medidas a serem adotadas para a apuração dos fatos.
Em parecer acostado à peça 48, a Consultoria Jurídica do Ministério do Desenvolvimento Social concluiu que caberia, no âmbito administrativo, apenas ultimar a análise da respectiva prestação de contas, com base nos documentos encaminhados pelo convenente, oficiando-se ao Ministério Público Federal (Procuradoria da República no Estado da Paraíba) eventual indício de crime, a fim de que fossem tomadas as providências cabíveis.
Ultimada a análise da prestação de contas do ajuste e ante a insuficiência de informações aptas a comprovar a boa e regular aplicação dos recursos recebidos, a Secretaria Nacional de Segurança Alimentar do Ministério do Desenvolvimento Social (Sesan) solicitou documentação complementar (peças 49, 57 e 63) .
Em resposta, a Prefeitura de Areia de Baraúnas/PB encaminhou novo relatório de cumprimento do objeto (peça 51) , com data de referência de 31/12/2012, além de novas informações complementares (peças 61 e 62) . Registre-se que o novo relatório de cumprimento do objeto não possuía indicação de data e que a data indicada foi colhida nos seus anexos I e II, correspondentes aos relatórios de execução físico-financeira (peça 53) e de execução da receita e da despesa (peça 54) .
Em razão das insuficientes informações constantes do novo relatório de cumprimento do objeto do Convênio 96/2008 - Sesan, bem como das informações complementares, a Coordenação-Geral de Execução Orçamentária e Financeira da Sesna concluiu, em seu parecer (peça 66) , pela ocorrência de dano ao erário, no valor original de R$ 350.000, correspondente ao montante integral repassado àquela prefeitura.
Reprovada a prestação de contas referente ao Convênio 096/2008-Sesan, coube à Sesan/MDS esgotar as medidas administrativas com vistas ao ressarcimento ao erário, o que se fez por meio de diversas notificações aos responsáveis para o recolhimento do débito apurado,  no montante de R$ 778.879,55, em valores atualizados para a data de 14/6/2016 (peças 67, 68, 72, 73, 75, 78, 79 e 80) , obtendo o ressarcimento parcial no valor de R$ 987,15.
Esgotadas as medidas administrativas com vistas à elisão do dano, o Ordenador de Despesas determinou a instauração da competente tomada de contas especial (peça 88) .
O Relatório do Tomador de Contas (peça 101) concluiu pela ocorrência de prejuízo ao Erário oriundo da impugnação total das despesas, pela impossibilidade de emissão de qualquer juízo de valor acerca da execução do convênio, pela documentação apresentada, tendo em vista que não foi apresentada relação de produtores beneficiados, que forneceram alimentos ao Programa, munidos de Declaração de Aptidão ao Pronaf, nem tampouco as notas fiscais e a especificação e o volume de produtos fornecidos por cada agricultor, bem como a comprovação da entrega dos alimentos às entidades beneficiárias.
Concluiu, ainda, pelo desdobramento do débito, em valores originais, entre os responsáveis: (i) Sr. Adelgício Balduino da Nobrega Filho (Gestão 2005/2008) , no valor de R$ 40.404,84; e (ii) Sra. Vanderlita Guedes Pereira (Gestão 2009/2012 - 2013/2016) , no valor de R$ 308.608,01.
O Controle Interno, por meio do Relatório de Auditoria do Controle Interno, anuiu às conclusões expendidas no Relatório do Tomador de Contas e emitiu parecer pela irregularidade das contas dos responsáveis (peças 102 a 104) .
No âmbito deste Tribunal, instados a se pronunciarem nos autos, os responsáveis não apresentaram alegações de defesa. 
Quanto à pretensão punitiva do TCU, a unidade técnica concluiu pela sua prescrição, uma vez que, em sua análise, a irregularidade sancionada ocorreu em 1/1/2009, e o ato de ordenação da citação ocorreu em 27/4/2019 (peça 110) .
Por fim, a unidade técnica, após registrar a revelia dos ex-prefeitos e analisar os elementos carreados aos autos, opinou pela irregularidade das contas dos responsáveis e pelas suas condenações em débito, sem a aplicação de multa, haja vista ter concluído pela prescrição da pretensão punitiva deste Tribunal.
O Ministério Público junto ao TCU (MPTCU) , neste processo representado pelo Procurador Rodrigo Medeiros de Lima (peça 134) , em discordância com a proposta formulada pela unidade técnica, ao defender a adoção do prazo decenal para prescrição ressarcitória, manifestou-se pelo seguinte encaminhamento.
 Em relação ao Sr. Adalgício Balduíno da Nóbrega Filho, o representante do MPTCU propôs o sobrestamento do feito até a apreciação pelo Supremo Tribunal Federal dos embargos de declaração opostos pela Advocacia-Geral da União contra a decisão proferida em 17/4/2020 no julgamento do Recurso Extraordinário (RE) 636.886.
Em relação à Sra. Vanderlita Guedes Pereira, o representante do MPTCU propôs o julgamento pela irregularidade das contas, a condenação ao pagamento do débito a ela imputado e à aplicação da multa prevista no art. 57 da Lei 8.443, de 1992.
Em caso de não acolhimento da proposta original, alternativamente e apenas em relação ao Sr. Adelgício Balduíno da Nóbrega Filho, o MPTCU sugeriu, no mérito, que suas contas fossem julgadas irregulares, sem condenação em débito ou multa, defendendo a ocorrência da prescrição decenal das pretensões ressarcitória e punitiva.
Feito esse histórico, passo a analisar o mérito deste processo, iniciando pela manifestação do Parquet de Contas
O membro do MPTCU defendeu a aplicação do regime e prazo decenal também à pretensão de ressarcimento, no controle externo, pelas mesmas razões empregadas pelo Tribunal em relação à pretensão sancionatória, em deferência à jurisprudência da Corte de Contas e, também, como forma de assegurar a uniformidade dos critérios de contagem do prazo prescricional. Caso não acolhida tal proposta, sugeriu, em relação à pretensão ressarcitória, a aplicação do prazo quinquenal previsto na Lei 9.873, de 1999.
Deixo de acolher as teses de prescrição da pretensão ressarcitória suscitadas pelo MPTCU. A própria sugestão do Parquet que aponta para a possibilidade de aplicação do prazo decenal ou do prazo quinquenal para a contagem da prescrição da pretensão de ressarcimento já reflete a complexidade do tema em questão.
É que a decisão do Supremo Tribunal Federal (STF) no Tema 899, cuja repercussão geral foi reconhecida no âmbito do RE 636.886 e que examina a questão, ainda não transitou em julgado naquela Corte, estando pendente de apreciação de embargos de declaração opostos pela Advocacia-Geral da União, justamente para melhor compreensão de seu exato alcance.
Embora tal circunstância denote incertezas acerca do instituto da prescrição da pretensão ressarcitória, cujo deslinde na Suprema Corte poderá assumir novos contornos, opto por continuar a seguir a jurisprudência dominante nesta Corte de Contas, sedimentada na Súmula TCU 282, segundo a qual é imprescritível a pretensão de ressarcimento por parte da União.
Registro que recentes decisões deste Tribunal, adotadas após o que restou deliberado pelo STF no Tema 899, também abraçaram a tese da imprescritibilidade da pretensão ressarcitória no âmbito do controle externo, a exemplo dos Acórdão 5236/2020-TCU-Primeira Câmara, 6.171/2020-TCU-2ª Câmara, 6.084/2020-TCU-1ª Câmara, 5.681/2020-TCU-2ª Câmara, 6.846/2020-TCU-2ª Câmara, 6.676/2020-TCU-2ª Câmara, 6.707/2020-TCU-2ª Câmara, 6.473/2020-TCU-1ª Câmara, 6.466/2020-TCU-1ª Câmara, 6.465/2020-TCU-1ª Câmara, entre outros.
Informo que acolho quase que integralmente a proposta de encaminhamento da unidade técnica, adotando suas análises às minhas razões de decidir, exceto quanto à prescrição da pretensão punitiva desta Corte em relação à Sra. Vanderlita Guedes Pereira, pelas razões que passo a tecer.
De acordo com jurisprudência consolidada neste Tribunal, nas hipóteses de não comprovação do cumprimento dos objetivos de convênios ou de ajustes congêneres, tal irregularidade restará caracterizada a partir do exaurimento do prazo para prestação de contas, conforme se extrai de trecho do voto do Acórdão 5130/2017-TCU-Primeira Câmara, da relatoria do Min. Bruno Dantas:
	21. Como se sabe, está pacificado no Tribunal, desde a prolação do Acórdão 1441/2016-TCU-Plenário, que uniformizou a jurisprudência até então dispersa sobre a matéria, o entendimento de que a pretensão punitiva do Tribunal de Contas da União subordina-se ao prazo geral decenal indicado no art. 205 do Código Civil, contado a partir da data de ocorrência da irregularidade sancionada, nos termos do art. 189 da mesma lei.
22. Ademais, tem-se que o dies a quo do prazo prescricional deve observar a actio nata, isto é, iniciar-se quando o interessado tem possibilidade de conhecer o prejuízo causado, entendendo-se como interessado o Estado, na condição de titular do direito punitivo, do qual o Tribunal funciona apenas como um agente executor.
23.Considerando que a irregularidade motivadora do julgamento das contas, da imputação em débito e da cominação de multa diz respeito não à aplicação dos recursos financeiros em si, mas ao não atingimento dos objetivos do convênio, entendo que a data da ocorrência para fins de contagem do início do lapso prescricional corresponde ao fim do prazo para prestação de contas do convênio, momento em que se conclui o ajuste em sua última etapa, e quando o estado deve começar a agir para defender seus interesses, se for o caso. Nessa linha, cito os Acórdão 2415/2017-TCU-Primeira Câmara e 1.628/2017-2ª Câmara.
24. Assim, no caso concreto, considerando que o termo final para prestação de contas após aditivo passou a ser em 12/12/2006, e que o ato do Tribunal que ordenou a citação dos responsáveis ocorreu em 13/5/2016, não se concretizou a prescrição da pretensão punitiva.
Caracterizado o prazo final para prestação de contas do convênio (29/6/2010) como a data de ocorrência da irregularidade, entendo, na linha defendida pelo representante do MPTCU, prescrita a pretensão punitiva deste Tribunal apenas em relação ao Sr. Adelgício Balduíno da Nóbrega Filho, motivo pelo qual deixo de propor a aplicação de multa apenas a esse responsável. 
Isso porque a contagem do prazo prescricional, em relação a esse responsável, se iniciou em 1/1/2009, uma vez que sua gestão se encerrou em 31/12/2008, e a expedição do ato que determinou sua citação ocorreu em 27/4/2019 (peça 110) , após, portanto, o interregno de dez anos previsto no art. 205 do Código Civil, utilizado subsidiariamente por este Tribunal, conforme Acórdão 1441/2016-TCU-Plenário.
De outra sorte, e em linha com a jurisprudência desta Corte, concluo que a prescrição da pretensão punitiva deste Tribunal não se operou com relação à Sra Vanderlita Guedes Pereira, pois a contagem do prazo prescricional em seu favor se iniciou em 30/6/2010, não havendo transcorrido, portanto, mais de dez anos entre esse termo inicial e a data do ato que determinou a sua citação (27/4/2019) . 
Assim, no que concerne à Sra Vanderlita Guedes Pereira, acolho a proposta do representante do MPTCU quanto ao julgamento pela irregularidade das suas contas e pela aplicação de multa.
Quanto à análise das irregularidades apontadas nos autos, registro que os responsáveis foram instados a fornecer documentos e informações complementares durante toda a fase da análise de prestação de contas do convênio 096/2008-Sesan, bem como durante as fases interna e externa desta tomada de contas especial.
Conforme se deflui dos autos, os documentos e as informações apresentadas pelos responsáveis se mostraram incompletos, por não comprovarem o devido vínculo dos fornecedores de alimentos ao Programa Nacional de Apoio à Agricultura Familiar (Pronaf) , por meio de declaração de aptidão ao referido programa; por não apresentarem as notas fiscais emitidas por tais fornecedores, com as especificações e os volumes fornecidos por produtor; e por não comprovarem a entrega dos alimentos às entidades beneficiárias.
A incompletude da documentação e das informações prestadas pelos responsáveis não permitiu que se comprovasse o nexo entre a aplicação dos recursos do convênio 096/2008-Sesan e os seus objetivos, razão pela qual acolho a proposta da unidade técnica pela irregularidade das contas dos ex-prefeitos, Sr. Adelgício Balduíno da Nóbrega Filho e Sra. Vanderlita Guedes Pereira, porém, com a aplicação de multa apenas para a Sra. Vanderlita Guedes Pereira, pelas razões retromencionadas.
	Dessa forma, VOTO para que seja adotada a minuta de acórdão que trago à consideração deste colegiado.
TCU, Sala das Sessões Ministro Luciano Brandão Alves de Souza, em 2 de março de 2021.
Ministro VITAL DO RÊGO 
Relator